最高法院民事判決                              八十六年度台上字第三八三九號
    上 訴 人  甲○○
    被上訴人  乙○○
右當事人間請求返還價金事件，上訴人對於中華民國八十六年四月二十九日台灣高等
法院第二審更審判決（八十五年度上更(一)字第三七六號），提起上訴，本院判決如左
：
    主  文
原判決除假執行部分外廢棄，發回台灣高等法院。
    理  由
本件上訴人主張：被上訴人於民國八十三年三月二十五日以新台幣（下同）八百萬元
出賣坐落台北縣土城鄉（現己改制為市○○○○段外冷水坑小段一四三之二六號土地
及其上建號一三八五建物即門牌台北縣土城鄉○○路一二一號房屋如第一審判決附圖
（下稱附圖）所示Ａ及Ｂ部分（下稱系爭房地）與Ｂ部分建物及Ｃ部分花圃於伊。被
上訴人故意不告知Ｂ建物係屬違章建築，亦不告知Ｂ建物之基地連同Ｃ所示花圃均占
用訴外人蔡宗銘所有坐落台北縣土城鄉○○○段外冷水坑小段一四三號土地，業經確
定判決命被上訴人應拆除Ｂ所示建物，將該建物及Ｃ所示花圃占用之基地返還於蔡宗
銘。茲伊已於同年五月二日繳清價金，嗣伊知悉系爭房地有上開瑕疵存在，爰依民法
第三百五十三條、第二百二十六條第一項規定，請求被上訴人賠償一百九十九萬八百
元之損害；併依同法第三百五十四條、第三百五十九條規定請求減少價金一百五十二
萬六千四百四十元，合計三百五十一萬七千二百四十元等情。求為命被上訴人如數給
付及加算法定遲延利息之判決（第一審命被上訴人給付二百十六萬五千九百五十元本
息，駁回上訴人其餘之請求，上訴人對敗訴部分未聲明不服）。
被上訴人則以：兩造買賣契約第十五條已明訂，本件買賣標的物所在及權利範圍限於
台北縣土城鄉○○○段外冷水坑小段一四三之二六號土地及地上建物門牌台北縣土城
鄉○○路一二一號房屋，伊以八百萬元出賣系爭房地，與市價相當；Ｂ建物及Ｃ花圃
並非本件買賣契約之標的物，而係伊贈與於上訴人者。上訴人明知該Ｂ建物及Ｃ花圃
為訴外人蔡宗銘所有，並經法院判決命伊應予拆除，返還土地於蔡宗銘之事實，而仍
予買賣系爭房地，上訴人自應承擔上開地上物拆除之危險，伊不負瑕疵擔保責任等語
。資為抗辯。
原審廢棄第一審所為命被上訴人給付二百十六萬五千九百五十元本息之判決，駁回上
訴人該部分之訴，無非以：系爭房地原為被上訴人所有，被上訴人另無權占有部分毗
連之訴外人蔡宗銘所有之同小段一四三號土地，興建有Ｂ建物及Ｃ花圃。兩造於八十
三年三月二十五日訂立買賣契約，約定被上訴人將系爭房地出賣於上訴人，上訴人已
給付全部價金八百萬元，被上訴人並已依約將系爭房地所有權移轉登記於上訴人指定
之人即上訴人之妻王連阿鳳，復將系爭房地暨如附圖所示Ｂ建物及Ｃ花圃交付上訴人
等情，為兩造所不爭執，並有不動產買賣契約書、土地及建物登記簿謄本可稽，堪信
為真實。茲應審究者，厥為Ｂ建物及Ｃ花圃有無在本件買賣範圍內是已。查解釋契約
固應通觀全文，並斟酌立約當時之情形，以當時之事實及其他一切證據資料為判斷之
標準，以期不失立約人之真意。但倘若契約文字已表示當事人之真意，無須別事探求
者，即不得反捨契約文字而更為曲解。本件買賣之不動產依兩造所訂不動產買賣契約
第十五條約定：「不動產標示：土地坐落台北縣土城鄉○○○段外冷水坑小段一四三
之二六號，權利範圍全部；建物坐落台北縣土城鄉○○路一二一號」已明白記載本件
買賣標的物為上開一二一號房屋及其基地，而不及於附圖所示Ｂ建物及Ｃ花圃並其所
占用之同小段一四三號土地。次就本件買賣交易過程觀之，證人林復澎證稱，系爭房
屋為伊所有，信託登記於其弟即被上訴人，對造於八十二年底前來查看房屋時，伊曾
出示權狀給付對方看，並告知對方違建部分非伊所有，祗賣權狀所示部分，故價金減
少一百萬元；證人即本件買賣介紹人葉天送證稱：上訴人看房子係伊帶去看的，被上
訴人告訴上訴人說房子有點糾紛，上訴人說回去考慮；又證人即本件買賣代書楊進益
亦證稱：係上訴人找伊，大約於八十三年元月間上訴人持權狀影本給伊，囑伊代為辦
理找金主貸款，當時上訴人尚未購買房屋各等語，則上訴人自首次看屋（八十二年年
底）至兩造簽訂買賣契約（八十三年三月二十五日），其間相隔數月之久，被上訴人
曾交付系爭房地之所有權狀影本與代書，企圖尋求貸款六百萬元，因坪數太小未果，
上訴人當然知悉本件買賣標的物之坪數若干。且一開始被上訴人即告知系爭房屋有糾
紛之情事，上訴人為支付八百萬元之鉅款買受系爭房地，勢必竭盡所能去清楚了解買
賣標的物所涉是何種糾紛，始為買賣行為。況系爭房地所生之訴訟係該不動產坐落之
國際公園城之住戶十九人與地主間之訴訟，有原審八十二年度上字第五二七號民事判
決在卷可稽，此一訴訟在當地社區應不難探知，上訴人諉為不知，尚無可採。又簽訂
買賣契約當天，證人即代書楊進益受上訴人之託前往現場，據其證述：「上訴人很清
楚系爭建物的實際面積是二十多坪，訂約當天我帶著地籍圖至房屋現場，核對地籍圖
後，我有告訴上訴人權狀的面積與現狀不符，建物有占到別人的地，應該是違建，當
時我還勸上訴人不要買比較好，要買也只能照權狀買，上訴人聽後即與一位阿伯私下
商量後，還是決定要買」等語，上訴人對於買賣之範圍已甚明瞭，洵堪認定。被上訴
人抗辯本件買賣標的物不及於Ｂ建物、Ｃ花圃，及越界增建部分，上訴人於訂約時均
已知等情，應可採信。復查，同買賣契約第九條約定：「本買賣不動產未點交前，…
…移交前增築部分，乙方（指被上訴人）自本約成立日起均不得任意取卸破壞，依原
狀移交於甲方（指上訴人）」。旨在約束被上訴人於契約成立之後不可變更買賣標的
物之現狀，與買賣標的物之範圍無涉。尚難以該條訂有「增築部分」字句，即認Ｂ建
物及Ｃ花圃暨其土地部分亦在本件買賣範圍。雖證人陳敏傑於第一審證稱，伊曾陪同
上訴人前往查看房屋，當日被上訴人之妻曾帶路自一樓花園看至一、二、三樓，當日
未提及房屋有占他人土地之事，被上訴人之妻並未持權狀出示，祇稱目睹之現狀為範
圍；證人葉天送於第一審證稱，兩間房屋有打通，價金共八百萬元至九百萬元，伊曾
帶上訴人前往查看房屋，伊知悉系爭房屋與土地所有人蔡宗銘有訴訟之糾紛，祇因當
時上訴人尚未決定承買，故未向上訴人言及各云云。然兩造關於本件買賣之洽商既長
達數月，價金有一百萬元之差鉅，其間有何緣故，其二人並非每次參與，亦不甚明瞭
；證人葉天送亦稱：「之後他們如何買賣，何時訂約，我都不知道，直到上訴人要搬
來前幾天，我才知道他買了要搬來」等語，是該二人上開證述，尚不足為本件買賣包
括Ｂ建物及Ｃ花圃暨其基地之證明。又本件買賣標的物，既不包括Ｂ建物及Ｃ花圃暨
所占用之一四三號土地，被上訴人雖依約將之一併交付上訴人，係為便利上訴人得為
整體使用之故，仍不足以認定本件買賣為現狀買賣。綜上所述，本件買賣僅及於上開
一二一號房屋及基地，而不包括附圖所示Ｂ建物及Ｃ花圃並其占用之同小段一四三號
土地，為上訴人所明知。則該部分為法院判決應拆屋還地之詳情，縱然未經被上訴人
事前告知，上訴人亦不得依買賣契約請求債務不履行損害賠償或減少價金。況上訴人
明知該部分為無權占用他人土地之情事，是其對於所有人有權請求其拆屋還地，應可
得而知。本件並無可歸責於被上訴人致給付不能或價值減少之情形，上訴人依民法第
三百五十三條、第二百二十六條第一項、第三百五十四條、第三百五十九條規定，請
求上訴人賠償其損失及減少之價金，殊嫌無據，不應准許等詞。為其判斷之基礎。
查，原審固採信證人葉天送之證詞：上訴人看房子係伊帶去看的，被上訴人說房子有
點糾紛，上訴人說回去考慮等語，惟其復證稱：我帶過上訴人去看過房子，我知道系
爭房屋與地主蔡宗銘有官司的糾紛，因為上訴人當時尚未決定要買，所以我沒有跟他
講云云（見一審卷二二五頁正面），則葉天送帶同上訴人前去系爭房地看屋時，被上
訴人是否確曾告知上訴人系爭房地與人有糾紛之事，尚非無疑。復證人楊進益證稱：
是甲○○找我的，他大約於八十三年元月間先拿權狀影本給我，叫我替他找貸款……
等語（見原審上字卷六九頁反面）；惟其嗣於證詞狀上卻謂：八十三年一月底，「訴
外人劉玉梅代書」交付被上訴人所有權狀與伊等語（見原審上字卷七七頁反面），則
系爭房地所有權狀究係何人交與楊進益，楊進益證述不一，惟此攸關上訴人於是時是
否知悉本件買賣標的物之範圍若干，原審未詳為推闡，亦欠允洽。又楊進益證稱：當
時我第一次到現場，……林復澎（被上訴人之兄）在場，我就問他們地界在那裏，林
氏兄弟只用手指，告訴我有占到法定空地，有部分是別人的。……等語（原審上字卷
六九頁反面、七○頁正面），經上訴人質疑後，改口稱：當時沒有說糾紛，也沒有說
經法院判決拆屋還地等語（見原審上字卷七○頁正、反面），則原審認定一開始被上
訴人即告知系爭房屋有糾紛，是否與實情相符，亦待查證。再者，上訴人否認證人楊
進益證述：伊訂約當天，帶地籍圖至房屋現場，核對地籍圖後，發現不符，有告訴上
訴人權狀上的面積與現狀不符，建物有占到別人的地……云云，並辯稱：證人未帶地
籍圖至現場等語（見原審更(一)卷四四頁反面、四五頁正面），原審就此未說明楊進益
上開證言何以可採之理由，亦有判決不備理由之違誤。上訴論旨，執以指摘原判決違
背法令，求予廢棄，非無理由。
據上論結，本件上訴為有理由。依民事訴訟法第四百七十七條第一項、第四百七十八
條第一項，判決如主文。
中      華      民      國    八十六    年     十二     月     二十九   日
                              最高法院民事第三庭
                                  審判長法官  朱  建  男
                                        法官  許  澍  林
                                        法官  鄭  玉  山
                                        法官  楊  隆  順
                                        法官  陳  淑  敏
      右正本證明與原本無異
                                              書  記  官
中      華      民      國    八十七    年      一      月      七      日
